臺灣高等法院高雄分院刑事判決
                                  110年度交上易字第100號
上  訴  人
即  被  告  林漢杰


上列上訴人因過失傷害案件，不服臺灣高雄地方法院109 年度交
易字第56號，中華民國110 年5 月11日第一審判決（起訴案號：
臺灣高雄地方檢察署109 年度偵字第14081 號），提起上訴，本
院判決如下：
    主  文
上訴駁回。
    事實及理由
壹、犯罪事實：林漢杰領有大貨車普通駕駛執照，於民國108 年
    10月11日晚上10點6 分左右，其駕駛車牌號碼00-0000 號自
    用小客車，沿高雄市鳳山區光遠路內側車道由西往東行駛，
    行經該路段與瑞竹路交岔路口而要左轉瑞竹路時，其原本應
    該注意車前狀況而隨時採取必要的安全措施，並應注意轉彎
    車要讓直行車先行，且當時天氣是晴天，時間為夜間但有照
    明，該路段沒有障礙物或其他遮蔽物，所以視線可及的狀況
    良好，並沒有不能注意的情形，但林漢杰卻沒有盡到上述注
    意義務而貿然左轉，恰好周培弘騎乘車牌號碼000-0000號普
    通重型機車，沿光遠路對向慢車道，由東往西直行至上述交
    岔路口，也未注意速限（時速40公里）而以時速約50公里的
    速度超速行駛，2 車因而發生碰撞，導致周培弘人車倒地，
    並受有左臂、右手、左手、右下肢、右足及左足擦傷、左大
    腿疼痛擦挫鈍傷併瘀腫、左下肢擦挫傷瘀腫、左髖挫傷、左
    髖部鈍挫傷及滑囊炎、兩側膝蓋及腳背疤痕、右側上大腿發
    炎後色素過度沉著症、左側髖部皮下組織纖維化、左側髖部
    挫傷併韌帶損傷等傷害。林漢杰於車禍肇事後留在現場，並
    向前往現場處理，且尚不知肇事者為何人的員警坦承肇事，
    之後並接受裁判。
貳、證據能力：
一、本案卷內大里仁愛醫院、烏日林新醫院、陳銀旺骨科診所等
    醫療院所醫師所出具的診斷證明書，及大里仁愛醫院出具的
    診療說明書，都是屬於被告以外之人在審判外的陳述，且經
    上訴人即被告林漢杰（下稱被告）在本院審理中主張不具有
    證據能力（見本院卷第148 頁），而因為上述證據並沒有刑
    事訴訟法第159 條之2 至第159 條之4 或其他法律所規定例
    外得作為證據的情形，依照刑事訴訟法第159 條第1 項的規
    定，自不得作為認定本案被告犯罪事實的積極證據使用。
二、刑事訴訟法第159 條之4 第2 款：「除顯有不可信之情況外
    ，從事業務之人於業務上或通常業務過程所須製作之紀錄文
    書、證明文書，得為證據」。又醫院、診所乃是治療和護理
    病人，兼行健康檢查、疾病預防，藉由其內部專業分工人員
    透過醫學檢查、檢驗、治療等設備提供醫療及患病休養服務
    之醫療機構。醫師於診療過程中，不論患者是因病尋求診療
    ，或因特殊目的而就醫，均應依醫師法第12條第1 項規定製
    作病歷。因此，病歷應屬刑事訴訟法第159 條之4 第2 款所
    稱：「從事業務之人於業務上所須製作之紀錄文書」。被告
    在本院審理中，雖然主張大里仁愛醫院、烏日林新醫院、陳
    銀旺骨科診所之病歷資料不具有證據能力（見本院卷第148
    頁），但其並未陳明上述病歷資料有何顯有不可信之情況，
    而本院依據卷內事證，亦未發現該等病歷資料此情況存在，
    依據上述規定，前述病歷資料均應具有證據能力。
三、本件作為證據使用的其他審判外陳述，檢察官、被告在本院
    審判程序中都同意有證據能力（見本院卷第148 頁），本院
    並考量這些陳述作成時的情況正常，所取得的過程也沒有瑕
    疵，且與本案相關的待證事實具有關連性，並依法踐行調查
    證據程序，基於尊重當事人對於傳聞證據的處分權，及證據
    資料越豐富越有助於真實發現的理念，故認作為證據應屬適
    當，依照刑事訴訟法第159 條之5 第1 項的規定，這些審判
    外的陳述都具有證據能力。
參、認定犯罪事實所憑之證據及其認定的理由
一、被告對於犯罪事實的意見：被告在本院審理中，對於因其上
    述駕車過失，導致告訴人周培弘受有前述「左側髖部皮下組
    織纖維化、左側髖部挫傷併韌帶損傷」以外傷害等事實，都
    坦白承認，僅辯稱：告訴人左側髖部皮下組織纖維化、左側
    髖部挫傷併韌帶損傷此2 部分傷害，是距離車禍發生後一段
    時間才發現，應該不是本件車禍事故所導致的傷害。
二、本件依據下列各項證據，可以證明被告有犯罪事實欄所載的
    犯罪行為：
（一）被告在警詢（含製作道路交通事故談話紀錄表）、偵查、
      原審及本院審理中的供述、自白（見警卷第3 至6 、33至
      34頁、審交易卷第42頁、交易卷第63至64、118 頁、本院
      卷第62至63、89至91頁）：證明前述被告坦承的事實。
（二）告訴人在警詢（含製作道路交通事故談話紀錄表）、偵查
      、原審審理中的陳述（見警卷第3 至5 、29至30頁、他卷
      第29至30頁、交易卷第101 至103 、106 、339 頁）：證
      明本件車禍事故發生經過及告訴人受傷情形等事實。
（三）道路交通事故現場圖（見警卷第21頁）、道路交通事故調
      查報告表（見警卷第23至26頁）、現場及車損照片（見警
      卷第39至43頁）、路口監視錄影畫面翻拍照片（見警卷第
      35至37頁）、原審勘驗路口監視錄影畫面之勘驗筆錄（見
      交易卷第333 、341 頁）：證明本件車禍事故發生當時的
      現場狀況及車禍發生過程等事實。
（四）如附表所示醫療院所醫師所出具之診斷證明書或製作之病
      歷資料（出處詳如附表所載，大里仁愛醫院、烏日林新醫
      院、陳銀旺骨科診所部分，均僅引用病歷資料）、告訴人
      受傷部位照片（見他卷第131 至151 頁）、告訴人之健保
      就醫紀錄（見交易卷第61至71頁、本院卷第75至81頁）：
      證明告訴人因本件車禍事故受有犯罪事實欄所載傷害及其
      就醫時間等事實。
三、關於被告有過失的認定理由
（一）汽車行駛時，駕駛人應注意車前狀況，並隨時採取必要之
      安全措施；又汽車行駛至交岔路口時，轉彎車應讓直行車
      先行，道路交通安全規則第94條第3 項、第102 條第1 項
      第7 款分別有明文規定。被告考領有大貨車普通駕駛執照
      ，有其駕駛執照資料查詢結果在卷可證（見審交易卷第17
      頁），且駕駛汽車在道路上行駛，對於上述道路交通安全
      規則的規定自應有所瞭解，並加以遵守。而依照前述道路
      交通事故調查報告表所載，案發當時的天氣是晴天，夜間
      但有照明，該路段沒有障礙物或其他遮蔽物，所以視線可
      及的狀況良好，故被告就前述道路交通安全規則所規定的
      注意義務，並沒有不能注意的情形。而如果被告有仔細注
      意車前狀況，並讓屬於直行車的告訴人先行通過路口，就
      可以避免撞擊告訴人機車，而不至於有本件車禍事故發生
      ，足見被告當時沒有注意車前狀況及注意轉彎車應讓直行
      車先行，是導致本件車禍事故發生的原因。而高雄市政府
      交通局車輛行車事故鑑定委員會就本件車禍事故進行鑑定
      的結果，也認為被告轉彎車未讓直行車先行，是本件車禍
      事故的肇事主因，此有該委員會出具的鑑定意見書在卷可
      證（見交易卷第269 至270 頁），足見被告就本案確有過
      失無誤。
（二）在設有快慢車道分隔線之慢車道，時速不得超過40公里，
      道路交通安全規則第93條第1 項第1 款有明文規定。本件
      案發當時，告訴人騎乘機車行駛於光遠路慢車道上，並以
      時速約50公里的速度超速行駛，此經告訴人於警詢及原審
      審理中陳述明確（見警卷第30頁、交易卷第101 至102 頁
      ）。又如前所述，案發當時並無不能注意的情形，而告訴
      人若依照速限行駛，就可以及早發現被告，並有足夠的反
      應時間可以採取閃避措施，以避免2 車發生擦撞。因此，
      告訴人超速行駛，也是導致本件事故發生的原因，故告訴
      人同樣也具有過失。本件經高雄市政府交通局車輛行車事
      故鑑定委員會鑑定的結果，也認為告訴人超速行駛為本件
      車禍事故的肇事次因，此有上述鑑定意見書在卷可證，而
      與本院結論相同。但告訴人也有過失這件事，並不會減少
      、免除被告原本所應該遵守的注意義務，故對於被告本件
      犯行的成立不生影響，只是在量刑應考量此一事項，併予
      說明。
四、告訴人因本件車禍事故受有犯罪事實欄所載的傷害，此有前
    述二、（四）所載證據可以證明，因此，被告的過失行為與
    告訴人的受傷結果間，顯然存在相當因果關係。被告雖辯稱
    告訴人所受左側髖部皮下組織纖維化、左側髖部挫傷併韌帶
    損傷等2 部分傷害，並非本件車禍事故所導致，然而：
（一）依據告訴人相關就診資料，其於本件車禍事故發生之後，
      依序於附表所示時間，至附表所示醫療院所就診，並經醫
      師發現其受有附表所載傷害。而從告訴人的就診情形來看
      ，告訴人從本件車禍事故發生之後，直到醫師診斷發現其
      受有左側髖部挫傷併韌帶損傷（109 年5 月1 日至陳銀旺
      骨科診所就診時發現）、左側髖部皮下組織纖維化（109
      年6 月22日至大里仁愛醫院就診時首次發現）此2 部分傷
      害之前，都持續因左髖部、左右下肢的傷害而至醫療院所
      求診，足證其此等傷害，均應是本件車禍事故所致，且因
      未能完全痊癒，方會持續不斷的求醫接受治療。
（二）依據告訴人最初就診的大東醫院診斷證明書所載，雖未直
      接指出告訴人之左髖部有因本件車禍事故受傷，但該診斷
      證明書上所載「左大腿14*6公分擦傷瘀腫」此一傷勢，部
      位與左髖部相近，且受傷面積達84平方公分，從形式上觀
      之，本就可能涵蓋左髖部。再者，依據大東醫院急診病歷
      上所繪製、標示的上述傷勢部位，乃是在告訴人左大腿根
      部接近臀部的位置（見交易卷第203 頁），且此一標示與
      告訴人所拍攝的受傷照片相互符合（見他卷第143 頁），
      而該區域即屬人體之左髖部，足證告訴人最初至大東醫院
      就診時，就經醫師診斷發現其左髖部受有傷害。因此，被
      告辯稱大東醫院並未診斷發現告訴人左髖部受有傷害（見
      本院卷第155 頁），與事實並不相符。
（三）依據大東醫院診斷證明書所載，雖僅提及告訴人受有擦傷
      、瘀腫等外部傷害，但依據紀錄較為詳細之大東醫院病歷
      資料顯示，告訴人在該醫院就診期間，就經醫師發現其有
      「腰部韌帶扭傷及拉傷」的情形（見交易卷第214 頁）。
      而以告訴人因本件車禍事故而人車倒地的狀況，其因此受
      有腰部韌帶扭傷及拉傷，實屬正常。又上述傷勢與告訴人
      日後至陳銀旺骨科診所就診發現之「左側髖部挫傷併韌帶
      損傷」，傷勢類型相同、傷勢位置相近，二者應屬同一傷
      勢的不同描述，足認該左側髖部挫傷併韌帶損傷，亦是本
      件車禍事故所導致。因此，被告辯稱大東醫院只有發現告
      訴人受有擦傷、瘀腫此等「外傷」，並未發現其受有陳銀
      旺骨科診所所診斷的上述「內傷」（見本院卷第155 頁）
      ，亦與卷證資料不符，無從採認。
（四）「皮下組織纖維化」的成因之一，包含「軟組織遭受鈍力
      撞擊後，造成皮下組織傷害，導致該部位出血、血腫，於
      一段時間經過後，形成纖維化、硬痛」，此有烏日林新醫
      院110 年9 月1 日林新法人烏日字第1100000196號函（見
      本院卷第95頁）、大東醫院110 年9 月22日（110 ）大東
      醫政字第89號函（見本院卷第117 頁）可以證明。可知該
      症狀於人體遭受撞擊後，並不會馬上發生，而是需要經過
      一段時間後，才會產生。因此，被告以大東醫院並未發現
      告訴人受有「左側髖部皮下組織纖維化」此一傷害，而主
      張該傷害並非件車禍事故所導致，顯與該傷勢的形成過程
      不符，無從採認。而告訴人所受此一傷害，其位置是在告
      訴人原本就受傷的左髖部，且從告訴人持續求診的情形來
      看，可知告訴人左髖部因車禍遭撞擊後，受傷情形嚴重、
      未見痊癒，而與皮下組織纖維化的形成原因相符，足認告
      訴人此部分傷害，亦是本件車禍事故所導致。
（五）被告雖提出關於「硬皮症」的介紹資料（見本院卷第179
      至189 頁），據以主張：要導致皮下組織纖維化需要經過
      3 個時期，其中第3 時期歷時需5 至10年之久，故告訴人
      之皮下組織纖維化此一傷勢，並非本件車禍事故所致。然
      而，依據被告所提出的資料，皮下組織纖維化乃是硬皮症
      的「症狀」之一，並非硬皮症即是皮下組織纖維化；而被
      告上述主張，僅是上述介紹資料中關於硬皮症病程發展情
      形的說明（即硬皮症產生皮下組織纖維化此一症狀的歷程
      ），顯然無法適用於其他病症所導致皮下組織纖維化的情
      形。因此，被告此部分主張，顯然有誤解上述介紹資料的
      情形，並不可採。
五、綜上所述，本件事證明確，被告犯罪事實欄所載的犯罪行為
    ，已經足以認定，應依法予以論罪科刑。被告雖聲請傳喚大
    里仁愛醫院、烏日林新醫院、陳銀旺骨科診所等醫療院所出
    具診斷證明書的醫師，欲證明告訴人並未受有左側髖部皮下
    組織纖維化、左側髖部挫傷併韌帶損傷此2 部分傷害，此等
    傷勢乃是該等醫師出具診斷證明書時捏造所生。但被告此部
    分質疑，不但與其辯解有所出入（其乃是辯稱告訴人上述傷
    勢，並非本件車禍事故所導致，而非事實上不存在），且告
    訴人確實有至大里仁愛醫院、烏日林新醫院、陳銀旺骨科診
    等醫療院所就診，此有前述告訴人之健保就醫紀錄可以證明
    ，故該等醫療院所醫師診斷出告訴人受有前述傷害，自是其
    等親自看診所得結論。因此，被告只是以其個人的憑空臆測
    ，聲請調查上述證據，又告訴人因本件車禍事故而受有上述
    2 傷害，已經本院依據卷內事證論認如前，故此部分的待證
    事實已經明確，並無調查的必要。
肆、論罪及上訴論斷的理由
一、本件被告的犯罪行為，是犯刑法第284 條前段的過失傷害罪
    。告訴人所受左側髖部皮下組織纖維化、左側髖部挫傷併韌
    帶損傷此2 部分傷害，雖未經檢察官予以起訴，但該等傷害
    既同是本件車禍事故所致，與起訴部分即有事實上一罪關係
    （僅傷害範圍有所擴張），自為起訴效力所及，本院得併予
    審理。
二、被告於肇事後，留在事故現場，向前往事故現場處理，且尚
    不知肇事者為何人的員警坦承肇事，之後並接受裁判的事實
    ，有高雄市政府警察局道路交通事故肇事人自首情形紀錄表
    可以證明（見警卷第33頁）。被告在警方人員尚不知道何人
    犯罪前，坦承自己是肇事者，符合刑法第62條前段自首減刑
    的規定，故依該規定減輕其刑。
三、上訴論斷的理由：
（一）原審認為被告上述犯行，犯罪事證明確，因而適用刑法第
      284 條前段、第62條前段、第41條第1 項前段、刑法施行
      法第1 條之1 第1 項等規定，並審酌：「被告駕駛車輛應
      隨時注意車前狀況，且轉彎時應讓直行車先行，以維自身
      及其他用路人之生命、身體及財產安全，但被告疏未注意
      及此，貿然左轉以致發生本件車禍事故，使告訴人受有如
      犯罪事實欄所示非輕之傷害，至今仍對其生活、行動造成
      不便，誠屬不該。但念及被告犯後坦承大部分犯行，僅對
      部分傷勢之因果關係有所爭執，迄今雖經歷四度調解，仍
      因雙方金額差距過大而未能達成和解（見他卷第33頁、第
      59頁之調解紀錄）。並考量告訴人就本件車禍發生，同有
      超速之過失，及被告於原審審理中自述之智識程度及生活
      狀況（見交易卷第338 頁）、並無前科之素行」等一切情
      狀，就被告上述犯行量處有期徒刑3 月，並諭知以新臺幣
      1000元折算1 日為如易科罰金之折算標準。經核原判決之
      認事用法均無違誤，量刑也已經依刑法第57條規定詳細審
      酌，結論亦屬妥適。
（二）被告雖持前述辯解，主張原審認定告訴人所受左側髖部皮
      下組織纖維化、左側髖部挫傷併韌帶損傷此2 部分傷害乃
      本件車禍事故所造成，有所違誤，並導致原審量刑有過重
      情形。但被告所持前述辯解，並不可採，已經本院論述如
      前，而本件既無被告所稱之原審認定傷勢有誤的情形，則
      被告據此所主張之原審有量刑過重之不當，亦顯無依據。
      因此，本件被告上訴並無理由，應予駁回其上訴。
據上論斷，應依刑事訴訟法第368 條，判決如主文。
本案經檢察官張貽琮提起公訴，檢察官楊慶瑞到庭執行職務。
中　　華　　民　　國　 110 　 年　　12　　月　　7 　　日
                  刑事第四庭    審判長法  官  黃建榮
                                      法  官  李嘉興
                                      法  官  陳君杰
以上正本證明與原本無異。
不得上訴。
中　　華　　民　　國　　110 　年　　12　　月　　7 　　日
　　　　　　　　　　　　              書記官　吳璧娟　　
中華民國刑法第284 條
因過失傷害人者，處1 年以下有期徒刑、拘役或10萬元以下罰金
；致重傷者，處3 年以下有期徒刑、拘役或30萬元以下罰金。
附表：
編號 出具診斷證明書或製作病歷之醫療院所 就醫期間 診斷發現之病症 診斷證明書或病歷出處 1 大東醫院 108.10.11-108.10.29 1.左臂擦傷。 2.右手擦傷、左手擦傷。 3.左大腿14*6公分擦傷瘀腫，左下肢擦傷併瘀腫。 4.右下肢擦傷，右足擦傷，左足擦傷。 他卷第11頁、交易卷第203至215 、283至295 頁、本院卷第119 至132 頁 2 高雄榮民總醫院 108.10.29 左下肢擦挫傷 他卷第69頁、交易卷第115-3至115-31頁 3 上禾診所 108.10.31-109.03.21 左髖部及大腿鈍挫傷 他卷第79頁、交易卷第247至251頁 4 鳳山大健康中醫診所 108.11.19-108.11.22 左側大腿挫傷 他卷第77頁 5 聖和中醫診所 109.03.16-109.08.12 1.左大腿挫傷 2.左大肢挫傷 3.左右膝關節挫傷 4.左髖部挫傷 他卷第75頁、審交易卷第59至61頁 6 七賢脊椎外科醫院 109.03.23-109.05.26 1.左髖挫傷 2.左髖部滑囊炎 他卷第73頁、交易卷第255至261 頁 7 吳文誌診所 109.04.03 左大腿疼痛 他卷第71頁 8 陳銀旺骨科診所 109.05.01-109.05.11 左側髖部挫傷併韌帶損傷 交易卷第53頁 9 臺中榮民總醫院 109.05.06 1.兩側膝蓋及腳背疤痕 2.右側上大腿發炎後色素過度沉著 他卷第67頁 10 大里仁愛醫院 109.06.22-109.10.12 左側髖部皮下組織纖維化（左髖關節屈曲90度伸展0 度，活動角度90度） 交易卷第43至49頁、本院卷第87至93頁 11 烏日林新醫院 110.01.18-110.02.01 左側髖部挫傷併皮下組織纖維化（左髖關節屈曲90度，伸展0 度，關節活動角度90度） 本院卷第97至109 頁